臺灣新北地方法院刑事裁定
                                    111年度聲字第2859號聲明異議人  臺灣電力股份有限公司

代  表  人  曾文生
訴訟代理人  戴明光
受  刑  人
即  被  告  呂秉豐



上列聲明異議人因聲請發還被告犯罪所得案件，不服臺灣新北地
方檢察署檢察官之執行指揮（111年7月19日新北檢增戊111執沒2
043字第1119075953號函、111年8月30日新北檢增戊111執聲他30
76字第1119092458號函），聲明異議，本院裁定如下：
    主  文
聲明異議駁回。
    理  由
一、聲明異議意旨略以：
  ㈠聲明異議人臺灣電力股份有限公司(下稱異議人)認臺灣新北
    地方檢察署對異議人聲請沒收物及追徵財產發還或給付之駁
    回之理由不當，異議人對「楊孟偉竊電犯行所或未繳電費利
    益為新臺幣(下同)132萬6,312元，又楊孟偉已依調解條件支
    付配長今401萬1,725元，而法院宣告沒收491萬5,000元」之
    理由無法接受。
  ㈡本案被告呂秉豐於一審審理時，即當庭表示對不起異議人，
    願意返還不法所得491萬5,000元予台電公司，即於110年1月
    13日繳款訖，並非110年4月15日刑事判決宣告沒收，其原意
    已遭承辦檢察官誤解。
  ㈢異議人查緝楊孟偉集團竊電，獲檢察官偵辦認可有「中原店
    」及「鶯二店」經營虛擬貨幣挖礦，檢察官依相關證據資料
    計算後，認所竊取電能度數共計34萬4,554.56瓩，未繳電費
    為132萬6,312元，但異議人依電業法第56條及違規用電處理
    規則第6條之損害賠償責任規定估算「中原店」及「鶯二店
    」之電費損失，應追償之電費合計為401萬1,725元，並與楊
    孟偉集團調解成立（本院109年度司刑移調字第30號），雙
    方認同上開二店之損失為401萬1,725元，而非檢察官認定之
    132萬6,312元，嗣該追償電費(401萬1,725元)由楊孟偉繳付
    。上開二店估算之電費損失為132萬6,312元亦或401萬1,725
    元，屬認知問題，承辦檢察官認異議人已獲超額賠償，應屬
    誤解。
  ㈣被告呂秉豐於103年8月至108年8月12日期間，意圖為自己不
    法所有，基於背信之犯意，於異議人進行稽查竊電行動前先
    將稽查行動消息洩漏予楊孟偉為首之竊電集團，以使該集團
    預先撤除竊電設施，於奉派查緝楊孟偉集團網咖店竊電時，
    將查無竊電情事等不實訊息回報台電公司桃園區營業處稽查
    課，致使查緝結果無獲，或證據不足而遭偵辦時被排除，其
    行為使楊孟偉集團獲取免繳電費之不法利益，致生損害於異
    議人之財產法益。異議人遭受侵害之電費損失，除「中原店
    」、「鶯二店」外，另有因被告呂秉豐洩漏稽查行動消息，
    致使如本院108年度訴字第1145號判決附表二所示楊孟偉經
    營之19家網咖，因證據或技術不足，無法令偵查檢察官認定
    被告就此部分有不法所得，惟台電公司電能遭竊是事實，異
    議人以刑事附帶民事訴訟請求賠償，金額包含該19家網咖竊
    電利益約為楊孟偉給予呂秉豐每家網咖每月5,000元之包庇
    對價，共為491萬5,000元。
  ㈤綜上，異議人臺灣新北地方檢察署檢察官之執行指揮不服，
    請准予發還被告呂秉豐繳付不法所得491萬5,000元。
二、按刑法沒收犯罪所得，本質上是一種準不當得利的衡平措施
    ，藉由沒收犯罪所得回復犯罪發生前之合法財產秩序狀態，
    而非用以清算當事人間全部民事法律關係。又為了避免雙重
    （沒收及求償）剝奪，我國採行求償優先原則（刑法第38條
    之1第5項），即個案若存在對犯罪所得有求償權的犯罪被害
    人，應優先保障其求償權，其已實際取得合法發還，該部分
    即不予沒收；故所謂發還被害人，係指刑事不法行為直接遭
    受財產上不利益，而可透過因此形成之民法請求權向獲得犯
    罪所得者取回財產利益之人，亦即犯罪所得唯有直接從被害
    人處取得，才是應發還被害人的財產（如竊取之贓物、詐騙
    之得款），讓被害人取回犯罪所失去的財產利益而免予沒收
    （如將竊盜或詐欺所得財物返還或賠償被害人）。至於犯罪
    行為人因其犯罪而取得的對價給付之財產利益，性質上雖同
    屬不法犯罪所得，惟此種犯罪所得並非來自侵害他人財產法
    益，自不能主張其犯罪所得因他人有民事上求償權而排除沒
    收，始符合準不當得利的衡平法理（最高法院107年度台上
    字第3415號判決意旨參照）。再為保障被害人之既有權利不
    致因不法利得之沒收致遭侵蝕，除於現行前揭即刑法第38條
    之1第5項明定：「犯罪所得已實際合法發還被害人者，不予
    宣告沒收或追徵」（即所謂「被害人優先原則」）外，於現
    行刑事訴訟法第473條第1項規定：「沒收物、追徵財產，於
    裁判確定後1年內，由權利人聲請發還者，或因犯罪而得行
    使債權請求權之人已取得執行名義者聲請給付，除應破毀或
    廢棄者外，檢察官應發還或給付之；其已變價者，應給與變
    價所得之價金。」而不論是權利人或聲請給付人，必須與刑
    法第38條之1第5項同一解釋，此乃利得沒收目的解釋的當然
    結果（臺灣高等法院暨所屬法院105年法律座談會刑事類提
    案第9號之審查意見）。是以，行政院依刑事訴訟法第473條
    第4項授權（即：「第1項之請求權人、聲請發還或給付之範
    圍、方式、程序與檢察官得發還或給付之範圍及其他應遵行
    事項之執行辦法，由行政院定之），於106年9月30日以院臺
    法字第1060031813號令訂定頒布之檢察機關辦理沒收物及追
    徵財產之發還或給付執行辦法（以下簡稱執行辦法），該辦
    法第2條第1項即規定：「本法第473條第4項所稱請求權人，
    指下列因犯罪行為受損害而得依法請求之人：一、權利人。
    二、取得執行名義之人。三、經刑事確定判決認定其受損害
    之特定內容或具體數額之被害人」，其解釋亦應與刑法第38
    條之1第5項為同一解釋。
三、經查：
  ㈠被告呂秉豐因背信罪，經本院以108年度訴字第1145號判決判
    處有期徒刑1年2月，扣案之犯罪所得新臺幣491萬5,000元、
    洋酒4支均沒收，上訴後經臺灣高等法院以110年度上訴字第
    2263號判決駁回上訴，另予宣告緩刑3年確定。嗣異議人於1
    11年7月12日及8月23日，具狀向臺灣新北地方檢察署聲請發
    還被告呂秉豐繳回國庫之犯罪所得491萬5,000元，經新北地
    檢署以111年7月19日新北檢增戊111執沒2043字第111907595
    3號函、111年8月30日新北檢增戊111執聲他3076字第111909
    2458號函認判決宣告沒收491萬5,000元係被告呂秉豐包庇之
    對價，非異議人之損害，遂拒絕發還上開犯罪所得予異議人
    等情，有上開函文、判決書及臺灣高等法院被告前案紀錄表
    在卷可參。
  ㈡聲明異議人固主張楊孟偉集團於附表所示19間網咖竊電致其
    所受之損失約等於楊孟偉集團給予被告呂豐偉之包庇對價（
    491萬5,000元），故檢察機關應發還被告呂豐偉所繳付之不
    法所得491萬5,000元等語。惟參照上開說明，刑事訴訟法第
    473 條所定之請求權人之認定，應等同於刑法第38條之1第5
    項「犯罪所得已實際發還被害人者，不予宣告沒收或追徵」
    之解釋，益見刑法發還條款關心是被害人是否因其民法上請
    求權之實現，而可將行為人取得之犯罪利得歸還到「直接」
    因犯罪致失財產利益的被害人身上，故得請求發還且屬合法
    發還的犯罪所得，只能是「直接」產自犯罪的犯罪利潤，倘
    若被害人遭受的財產不利益和行為人的財產增長非呈現如鏡
    像般彼此對應之關係者，則該財產利益當不屬「產自犯罪」
    的犯罪所得，也就不在發還之列。據此，本件聲明異議人固
    稱附表所示19間網咖所遭竊電損害為491萬5,000元，然竊電
    損害遭損害之「數額」及「性質」均非直接等同於被告呂秉
    豐向楊孟偉所收取之「背信對價」，且被告所取得之「背信
    對價」利益，亦非係直接從聲明異議人處所取得，是被告呂
    豐偉經本院宣告沒收之犯罪所得（即491萬5,000元）非直接
    自聲明異議人處所取得，自無須優先發還予聲明異議人，是
    檢察官否准異議人聲請發還並無違誤，異議人遽為本件聲明
    異議已難認適法，應予駁回。
  ㈢退步言之，依本院108年度訴字第1145號刑事判決書犯罪事實
    欄之記載，該判決僅認定楊孟偉集團有於「中原店」、「鶯
    二店」竊取異議人供應之電力共約34萬4,554.56瓩，相當於
    未繳電費132萬6,312元，是該刑事確定判決認定其受損害之
    具體數額為為132萬6,312元（此部分已成立調解，並經同案
    被告楊孟偉給付401萬1,725元），並未對就附表所示19家網
    咖部分有無遭竊電作認定。是異議人主張其除「中原店」、
    「鶯二店」外之19間網咖亦遭竊電並受有491萬5,000元之損
    害，非原刑事確定判決認定之異議人具體損害數額範圍，異
    議人自不得聲請發還附表所示19家網咖亦有電費損失為由，
    聲請發還犯罪所得。
  ㈣綜上所述，異議人非被告呂秉豐所為背信犯行而直接遭受財
    產上不利益者，非屬刑事訴訟法第473條第1項之請求權人，
    是檢察官否准異議人聲請發還被告呂秉豐經本院108年度訴
    字第1145號確定判決沒收之犯罪所得新臺幣491萬5,000元並
    無違誤，異議人向本院聲明異議為無理由，應予駁回。
四、依刑事訴訟法第486 條，裁定如主文。　
中　　華　　民　　國　　111 　年　　12　　月　　7 　　日
                  刑事第五庭    法　官  胡堅勤
上列正本證明與原本無異。
如不服本裁定，應於裁定送達後五日內敘明抗告理由，向本院提
出抗告狀。
                                書記官  林蔚然
中　　華　　民　　國　　111 　年　　12　　月　　7 　　日
附表：
編號 地址
  1  桃園市○○區○○路000 巷000 號2 樓之1 
  2  桃園市○鎮區○○路0 段000 號旁菜圃  
  3  桃園市○鎮區○○路0 段000 號1 樓後段 
  4  桃園市○鎮區○○路0 段000 號2 樓 
  5  桃園市○○區○○路000 號2 樓  
  6  桃園市○○區○○路000 巷00號2 樓 
  7  桃園市○○區○○路000 巷00號3 樓 
  8  桃園市○○區○○路0 段000 號  
  9  桃園市○○區○○街00號1 樓、2 樓左段
  10 桃園市○○區○○路000 號2 樓
  11 桃園市○○區○○里00鄰00號
  12 桃園市○鎮區○○路○○段000 號2 樓
  13 桃園市○○區○○○街00號2 樓
  14 桃園市○○區○○○街00號1 樓
  15 桃園市○○區○○○街00號2 樓
  16 桃園市○○區○○路00號3 樓之1
  17 桃園市○○區○○路00號3 樓
  18 桃園市○○區○○路00號4 樓
  19 桃園市○○區○○路000 號1 樓